【裁判字號】    98,上易,518
【裁判日期】    981007
【裁判案由】    塗銷信託登記等
【裁判全文】
臺灣高等法院民事判決                 98年度上易字第518號
上  訴  人  乙○○
            丙○○
共      同
訴訟代理人  林明正律師
複代理人    謝孟馨律師
被上訴人    中租迪和股份有限公司
法定代理人  丁○○
訴訟代理人  甲○○
上列當事人間請求塗銷信託登記等事件，上訴人對於中華民國98
年4月24日臺灣臺北地方法院98年度訴字第76號第一審判決提起
上訴，本院於98年9月23日言詞辯論終結，判決如下：
    主  文
上訴駁回。
第二審訴訟費用由上訴人負擔。
    事實及理由
一、被上訴人主張：訴外人新正楠實業有限公司（下稱新正楠公
    司）邀同訴外人戊○○及上訴人乙○○為連帶保證人，於民
    國96年4月11日與伊簽訂買賣契約書，以分期付款方式向伊
    購買貨品乙批，總價款為新臺幣（下同）173萬4400元，並
    同時簽發同面額之本票乙紙作為付款之擔保。詎伊於96年10
    月12日提示上開本票，僅獲部分付款，尚欠129萬8400元未
    償，伊乃向臺灣板橋地方法院（下稱板橋地院）聲請本票裁
    定，獲核發96年度票字第12457號民事裁定確定在案。而新
    正楠公司於96年10月上旬發生財務危機，僅96年10月5日即
    有34筆退票紀錄，金額合計1420萬1424元，復於同年月26
    日遭通報拒絕往來，嗣無預警倒閉停業。上訴人乙○○明知
    上情，為逃避伊及其他債權人之追債，竟於96年9月28日事
    先將其所有如附表所示之土地（下稱系爭土地），以信託為
    原因辦理所有權移轉登記予上訴人丙○○，致乙○○名下已
    無其他財產可供取償。上訴人二人間所為之信託行為顯已損
    害伊之權利，為此，爰依信託法第6條第1項規定，訴請撤銷
    上訴人間就系爭土地所為之信託債權行為及所有權移轉之物
    權行為，並代位上訴人乙○○訴請丙○○塗銷系爭土地以信
    託為原因之所有權移轉登記等語。
    原審判決上訴人乙○○、丙○○就如附表所示之土地，於96
    年9月26日所為信託之債權行為及於96年9月28日完成所有權
    移轉信託登記之物權行為應予撤銷。上訴人丙○○應將如附
    表所示土地，經臺北縣新店地政事務所於96年9月28日以信
    託為原因所為之所有權移轉登記予以塗銷。
    其答辯聲明：上訴駁回。
二、上訴人則以：上訴人乙○○係於被上訴人通知後始負保證責
    任，故系爭土地為信託時，被上訴人尚非債權人，其於事後
    始取得債權，自不應溯及行使撤銷權。且上訴人乙○○係於
    96年9月26日將系爭土地信託予上訴人丙○○，並於同年月
    28日完成所有權移轉登記，既已辦妥信託登記，即有公示外
    觀，被上訴人自難諉為不知。被上訴人於97年10月3日始提
    起本件訴訟，已逾信託法第7條規定之1年除斥期間。乙○○
    自93年起即陸續向上訴人丙○○借貸，並簽發本票供擔保，
    因清償期屆至，其無力全部清償，擬出售系爭土地以清償債
    務，故將系爭土地信託登記予丙○○，由丙○○負責出售，
    出售之價金仍歸乙○○所有。足見乙○○係基於使債權人之
    債權得以獲得清償及保全之意思而將系爭土地信託予丙○○
    。且系爭信託契約約定以信託物所有權處分完竣為信託關係
    消滅事由，信託關係消滅時，信託財產之歸屬人仍為乙○○
    ，可知系爭信託係屬自益信託，信託財產處分後之孳息及利
    益仍歸屬於乙○○本身，其資產並未因本件信託行為而減少
    ，自無害及債權人權利之情形發生。且乙○○雖將系爭土地
    信託登記予丙○○，惟本件信託為自益信託，乙○○為系爭
    土地實質所有人，其債權人仍得對信託財產聲請強制執行，
    是系爭信託行為並無害於被上訴人之債權。再者，乙○○於
    96年9月26日將系爭土地信託予丙○○時，名下尚有多筆財
    產可供清償，並非陷於無資力之狀態而無清償能力。而新正
    楠公司係因大陸工廠違章及稅務問題，於96年9月29日遭大
    陸當局突將所有原物料、產品、半產品管制凍結，進而封廠
    且科以鉅額罰金，致使該公司一夕之間週轉不靈，始於97年
    10月5日跳票，然在上開事件發生前，新正楠公司往來資金
    及營運均正常，是以乙○○於96年9月26日將系爭土地信託
    登記予丙○○時，自屬尚有資力清償對被上訴人之債務，縱
    嗣後乙○○財產減少，惟被上訴人之請求與信託法第6條第1
    項要件不符，其訴請撤銷上訴人二人間之信託行為，自屬無
    據等語，資為抗辯。其上訴聲明：(1)原判決廢棄。(2)被上訴
    人在第一審之訴駁回。
三、兩造不爭執之事項：
(一)、新正楠公司邀同訴外人戊○○及上訴人乙○○為連帶保證人
    ，於96年4月11日與被上訴人簽訂買賣契約書，以分期付款
    方式向被上訴人購買貨品乙批，總價款為173萬4400元，並
    於當日共同簽發同面額、未載到期日之本票乙紙交付予被上
    訴人。有買賣契約書、本票可稽（見原審卷第6、7頁）。
(二)、被上訴人於96年10月12日提示上開本票，僅獲部分付款，尚
    欠129萬8400元，經被上訴人向板橋地院聲請本票裁定獲准
    確定在案。有板橋地院簡易庭96年票字第12457號民事裁定
    及確定證明書可稽（見原審卷第8至10頁）。
(三)、上訴人乙○○於96年9月26日與上訴人丙○○就系爭土地簽
    訂信託契約，於同年月28日以信託為原因，移轉所有權登記
    予上訴人丙○○，並約定信託期間自96年9月26日至111年9
    月25日止，以信託物所有權處分完竣為信託關係消滅事由。
    有土地登記謄本、土地登記申請書、信託契約可稽（見原審
    卷第13至20頁）。
四、被上訴人主張上訴人二人間就系爭土地所為之信託行為已損
    害伊之權利，為此依信託法第6條第1項規定，訴請撤銷上訴
    人間就系爭土地所為之信託債權行為及所有權移轉之物權行
    為，並代位上訴人乙○○訴請丙○○塗銷系爭土地以信託為
    原因之所有權移轉登記等語。上訴人則以前詞置辯。經查：
(一)承前述，上訴人乙○○為新正楠公司之連帶保證人，其與新
  正楠公司、戊○○共同簽發面額173萬4400元之本票經被上訴
  人於96年10月12日提示，僅獲部分付款，尚欠129萬8400元，
  經被上訴人向板橋地院聲請本票裁定獲准確定在案，是被上訴
  人為上訴人乙○○之債權人，當無庸疑。
(二)按保證債務之所謂連帶，係指保證人與主債務人負同一債務，
  對於債權人各負全部給付之責任者而言，此就民法第272條第1
  項規定連帶債務之文義參照觀之甚明。故連帶保證與普通保證
  不同，縱使無民法第746條所揭之情形，亦不得主張同法第745
  條關於檢索抗辯之權利（最高法院45年台上字第1426號判例參
  照）。查上訴人乙○○為新正楠公司就系爭債務之連帶保證人
  ，乙○○並與新正楠公司及另名連帶保證人戊○○共同簽發本
  票交付予被上訴人，此為兩造所不爭執，並有買賣契約書、本
  票可稽（見原審卷第6、7頁）。是上訴人乙○○所負連帶保證
  債務於買賣契約簽訂後即屬成立，其辯稱於被上訴人通知後始
  負保證責任，故系爭土地為信託時，伊尚非被上訴人之債務人
  云云，即無可採。
(三)次按信託行為有害於委託人之債權人權利者，債權人得聲請法
  院撤銷之。前條撤銷權，自債權人知有撤銷原因時起，1年間
  不行使而消滅。自行為時起逾10年者，亦同。信託法第6條第1
  項、第7條定有明文。而參諸民法第197條之立法技術，信託法
  第7條所定「自債權人知有撤銷原因時起」之知悉，應指明知
  而言（最高法院72年台上第1428號判例參照）。上訴人徒以系
  爭信託登記業經完成，具有公示外觀，即謂被上訴人知悉，尚
  難逕採。且本件被上訴人主張其於97年1月7日向地政機關調閱
  系爭土地登記資料時，始發現系爭土地已於96年9月26日由乙
  ○○信託予丙○○，並於同年月28日完成所有權移轉登記等語
  ，業據其提出土地登記申請書乙份為證（見原審卷第17至20頁
  ），依其上地政人員決行戳印日期為97年1月7日，自堪信為真
  實，被上訴人於97年10月3日提起本件訴訟，行使信託法第6條
  第1項之撤銷權，顯未逾1年。而上訴人復未能提出其他事證足
  資證明被上訴人於登記完成當時即明知本件信託，則上訴人以
  本件起訴距系爭信託登記時間逾1年，而辯稱被上訴人已逾信
  託法第7條之1年除斥期間云云，洵無可採。
(四)又信託法第6條第1項所謂「信託行為有害於委託人之債權人權
  利者」，係指因信託行為，致權利不能獲得滿足。換言之，因
  債務人之信託行為，而使債權陷於清償不能、或困難、或遲延
  之狀態均足當之。查，新正楠公司自96年10月5日開始退票，
  當日即有34筆退票紀錄，金額合計達1420萬1424元；並於同年
  月26日遭台灣票據交換所列為拒絕往來戶，迄未解除，而至97
  年9月11日止，新正楠公司累計退票張數為73張，總金額為
  2375萬9089元，有台灣票據交換所第二類票據信用資料查覆單
  及98年8月13日0980007271號函可稽（見原審卷第11頁、本院
  卷第46頁）。另依新正楠公司委請律師於96年10月16日發予各
  債權人之函文亦明載其公司所有庫存原物料、生產線上成品、
  半成品均遭大陸當局列管凍結並封廠，其公司現已無法經營等
  語（見本院卷第125頁），足見新正楠公司就系爭債權已無清
  償能力。又上訴人乙○○名下財產為新正楠公司投資400萬元
  、華信航空股份有限公司2萬6740元、台灣化學纖維股份有限
  公司1萬9480元，南亞塑膠工業股份有限公司投資3970元、太
  平洋電線電纜股份有限公司投資4280元、扣除新正楠公司之投
  資部分，乙○○名下財產僅有5萬4470元，有稅務電子閘門財
  產所得調件明細表可稽（見本院卷第36至40頁）。另名連帶保
  證人戊○○名下除新正楠公司投資100萬元外，無其他財產，
  有稅務電子閘門財產所得調件明細表可憑（見原審卷第109頁
  、本院卷第98至100頁）。是除系爭土地外，新正楠公司、乙
  ○○、戊○○已無其他財產可供清償系爭債務。而上訴人乙○
  ○身為新正楠公司之負責人，對該公司之資金及營運狀況應知
  之甚詳。則乙○○將系爭土地信託登記予上訴人丙○○，且信
  託期間自96年9月26日至111年9月25日止計長達15年（見原審
  卷第20頁），自有害於被上訴人之債權，從而被上訴人依信託
  法第6條第1項訴請撤銷系爭信託行為，尚無不合。
(五)上訴人雖辯稱系爭信託為自益信託，乙○○為系爭土地實質所
  有人，被上訴人仍得對信託財產聲請強制執行，是系爭信託行
  為並無害於被上訴人之債權云云。惟按對信託財產不得強制執
  行。但基於信託前存在於該財產之權利、因處理信託事務所生
  之權利或其他法律另有規定者，不在此限。信託法第12條第1
  項定有明文。而信託財產已移轉登記於受託人名下，於信託期
  間，委託人對信託財產並無處分權限，除有信託法第12條第1
  項但書情形外，委託人之債權人自不得對信託財產聲請強制執
  行，本院暨所屬法院92年法律座談會民事執行類提案第31號、
  90年法律座談會民事執行類提案第6號之研討結果均同此見解
  ，可供參酌。系爭土地既已信託登記於丙○○名下，揆諸前揭
  說明，被上訴人於信託期間，均無從以乙○○之債權人身分對
  系爭土地聲請強制執行，不因系爭信託為自益信託而有不同，
  則系爭信託有害於被上訴人之債權，至為灼然。上訴人此節抗
  辯，亦無足採。
五、綜上，系爭信託顯有害於被上訴人之債權，從而，被上訴人
    依信託法第6條第1項規定訴請撤銷上訴人乙○○、丙○○就
    系爭土地所為信託之債權行為及物權行為，暨代位上訴人乙
    ○○訴請上訴人丙○○將系爭土地於96年9月28日以信託為
    原因之所有權登記移轉塗銷，洵屬有據，應予准許。原審為
    被上訴人全部勝訴之判決，於法並無違誤。上訴意旨指摘原
    判決不當，求予廢棄改判，為無理由，應予駁回。
六、據上論結，本件上訴為無理由，依民事訴訟法第449條第1項
    、第78條、第85條第1項本文，判決如主文。
中    華    民    國    98    年    10    月    7     日
                  民事第一庭
                      審判長法  官  張耀彩
                            法  官  林金吾
                            法  官  盧彥如
正本係照原本作成。
不得上訴。
中    華    民    國    98    年    10    月    7     日
                            書記官  鄭兆璋
附表：
┌─┬──────────────┬──┬───┬──┐
│土│ 土    地     座     落     │    │      │    │
│  ├────┬──┬───┬──┤地目│面積（│權利│
│地│鄉鎮市區○段  ○○段  │地號│    │平方公│範圍│
│  │        │    │      │    │    │尺）  │    │
│  ├────┼──┼───┼──┼──┼───┼──┤
│標│ 新店市 │安坑│大坪頂│ 3  │建  │178   │全部│
│  ├────┼──┼───┼──┼──┼───┼──┤
│示│ 新店市 │安坑│大坪頂│3-6 │建  │30    │全部│
└─┴────┴──┴───┴──┴──┴───┴──┘


司法院資訊處製作；財團法人民間司法改革基金會備份。
